ACORDAO-COMPLETO-2442086

ACÓRDÃO 12453/2021 ATA 32/2021 - SEGUNDA CÂMARA

VISTOS, relatados e discutidos os presentes autos de Tomada de Contas Especial instaurada pela Secretaria de Políticas Pública de Emprego - SPPE do Ministério do Trabalho e Emprego, em desfavor de Marta Maria Del Bello, em razão da impugnação total do valor repassado à conta do Convênio MTE/SPPE/CODEFAT 048/2010-Oxigênio/SP (Siafi 752.295) , firmado entre aquela Pasta e Oxigênio - Desenvolvimento de Políticas Públicas e Sociais;
ACORDAM os Ministros do Tribunal de Contas da União, reunidos em Sessão da 2ª Câmara, com fundamento no art. 12, § 1º, da Lei 8.443/1992 c/c o art. 202, §§ 2º e 3º, do Regimento Interno/TCU e ante as razões expostas pelo Relator, em:
9.1. fixar à Marta Maria Del Bello (CPF XXX.077.968-XX) e à Oxigênio - Desenvolvimento de Políticas Públicas e Sociais (CNPJ 59.587.949/0001-82) , novo e improrrogável prazo de 15 (quinze) dias, a contar da notificação deste Acórdão, para que recolha ao Tesouro Nacional a importância abaixo especificada, atualizada monetariamente desde a data adiante indicada, até a da efetiva quitação, na forma da legislação em vigor:
	Valor original (R$) 
	Data

	104.559,14
	29/6/2012

	19.168,69
	13/10/2011

9.2. cientificar às responsáveis de que, nos termos do art. 12, § 2º, da Lei 8.443/1992 c/c o art. 202, § 4º, do RI/TCU, a liquidação tempestiva do débito atualizado monetariamente saneará o processo e o Tribunal julgará as suas contas regulares com ressalva, conferindo-lhe quitação, sendo que, na falta de liquidação tempestiva da dívida, o TCU julgará irregulares as contas, com imputação de débito atualizado monetariamente e acréscimo de juros de mora;
9.3. autorizar, caso requerido, nos termos do art. 26 da Lei 8.443/1992, o parcelamento da dívida indicada na alínea "b" acima em até 36 (trinta e seis) parcelas mensais e sucessivas, atualizadas monetariamente, esclarecendo aos responsáveis que a falta de pagamento de qualquer parcela importará no vencimento antecipado do saldo devedor, sem prejuízo das demais medidas legais;
9.4. informar ao Ministério da Economia de que os recursos remanescentes na conta corrente específica do Convênio MTE/SPPE/CODEFAT 048/2010-Oxigênio/SP devem ser desbloqueados para efeito de devolução ao Tesouro Nacional.

Tomada de Contas Especial instaurada pela Secretaria de Políticas Pública de Emprego SPPE do Ministério do Trabalho, em desfavor da Sra. Marta Maria Del Bello  (CPF 123.077.968-00), Presidente da entidade convenente, gestão 23/6/2004 a 8/12/2017 (peça 10, p. 28-48), em razão da impugnação total do valor repassado à conta do Convênio MTE/SPPE/CODEFAT 048/2010- Oxigênio/SP (Siafi 752.295), firmado entre o Ministério do Trabalho e Emprego, por intermédio da Secretaria de Políticas Públicas de Emprego e a entidade Oxigênio - Desenvolvimento de Políticas Públicas e Sociais, e que tinha por objeto o estabelecimento de cooperação técnica e financeira mútua para a execução das ações de qualificação social e profissional do Plano Setorial de Qualificação - PlanSeQ Telemarketing, no âmbito do Plano Nacional de Qualificação  PNQ  de 1.000 jovens, com a inclusão de, no mínimo, 30%  dos jovens no mercado de trabalho, conforme termo de convênio e plano de trabalho aprovado (peça 2, p. 87-97, peça 3, p. 5-19, peça 4, p. 83-92), em decorrência de irregularidade na documentação exigida na prestação de contas, conforme item 2, do anexo IV da Portaria CGU 807/20213 e item 2, alínea "h" do inciso II do § 1° do art. 82 da Portaria Interministerial MPOG/MF/CGU  507/2011, de 29/05/2008.

Segunda Câmara

Entidades e Órgãos do Governo do Estado de São Paulo.

3. Interessados/Responsáveis:
3.1. Responsáveis: Marta Maria Del Bello (XXX.077.968-XX); Oxigênio - Desenvolvimento de Políticas Públicas e Sociais (59.587.949/0001-82).

13.1. Ministros presentes: Bruno Dantas (Presidente), Augusto Nardes, Aroldo Cedraz (Relator) e Raimundo Carreiro.
13.2. Ministros-Substitutos presentes: Marcos Bemquerer Costa e André Luís de Carvalho.

ACORDAO-COMPLETO-2536257

Acórdão 4741/2022 - Segunda Câmara

AROLDO CEDRAZ

Adoto como parte integrante deste relatório a instrução da auditora da Secretaria de Controle Externo de Tomada de Contas Especial (SecexTCE) à peça 89, o qual contou com a anuência do corpo dirigente daquela unidade (peças 90-91) :
INTRODUÇÃO
1.	Trata-se de Tomada de Contas Especial instaurada pela Secretaria de Políticas Pública de Emprego -SPPE do Ministério do Trabalho, em desfavor da Sra. Marta Maria Del Bello  (CPF XXX.077.968-XX) , Presidente da entidade convenente, gestão 23/6/2004 a 8/12/2017 (peça 10, p. 28-48) , em razão da impugnação total do valor repassado à conta do Convênio MTE/SPPE/CODEFAT 048/2010- Oxigênio/SP (Siafi 752.295) , firmado entre o Ministério do Trabalho e Emprego, por intermédio da Secretaria de Políticas Públicas de Emprego e a entidade Oxigênio - Desenvolvimento de Políticas Públicas e Sociais, e que tinha por objeto o estabelecimento de cooperação técnica e financeira mútua para a execução das ações de qualificação social e profissional do Plano Setorial de Qualificação - PlanSeQ Telemarketing, no âmbito do Plano Nacional de Qualificação - PNQ  de 1.000 jovens, com a inclusão de, no mínimo, 30%  dos jovens no mercado de trabalho, conforme termo de convênio e plano de trabalho aprovado (peça 2, p. 87-97, peça 3, p. 5-19, peça 4, p. 83-92) , em decorrência de irregularidade na documentação exigida na prestação de contas, conforme item 2, do anexo IV da Portaria CGU 807/20213 e item 2, alínea "h" do inciso II do § 1° do art. 82 da Portaria Interministerial MPOG/MF/CGU  507/2011, de 29/05/2008. 
HISTÓRICO	
2.	O Convênio MTE/SPPE/CODEFAT 048/2010- Oxigênio/SP (Siafi 752.295) foi firmado no valor de R$ 790.000,00, dos quais R$ 750.500,00 ficariam à conta da concedente, e R$ 39.500,00 referentes à contrapartida do convenente (peça 3, p. 11) . A vigência do ajuste compreendeu o período de 31/12/2010 a 19/4/2012, já incluindo as prorrogações (peça 3, p. 15 e 18, peça 4, p. 80-82) , com mais prazo de 60 dias para a apresentação da prestação de contas. A primeira e única parcela dos recursos foi liberada mediante a Ordem Bancária 2011OB800599, de 20/4/2011, no valor de R$ 225.150,00, creditada na conta corrente específica, em 26/4/2011, e a contrapartida referente à primeira parcela, em 21/1/2011, no valor R$ 11.850,00 (peça 3, p. 24, peça 4, p. 17-18, peça 6, p. 95) .
3.	Os documentos concernentes à execução do ajuste (peça 4, p. 4-15, 25-46, 51-52, 59-63, 65-76, 93-123, peça 5, p. 1-46, 54-79, peça 6, p. 3-31, 39-54, 91-103, peça 7, p. 1-27, 30, 34-37, 45-91, peça 8, peça 9, p. 3-32 , foram analisados mediante Nota Técnica 1846/2011 - DEQ/SPPE/MTE, de 30/11/2011 (peça 4, p. 53-55) , Nota Técnica 2029 /2011 - COPLAP/CGQUA/DEQ/SPPE/MTE, de 15/12/2011 (peça 4, p. 77-79) , Relatório de Supervisão Física NPS/SRTE-SP-COMSUP/SPPE/MTE, de 27/1/2012 (peça 6, p. 55-59) , Nota Informativa 219/2012/COMSUP/CGCOP/DEQ/SPPE, de 27/1/2012 (peça 6, p. 60-62) , Nota Técnica 168/2012 - CGQUA/DEQ/SPPE/MTE, de 27/1/2012  (peça 6, p. 67-70) , Nota Informativa 34/2012-CGCC/SPPE/MTE (peça 6, p. 75) , Despacho GETCE/SPPE, de 25/4/2012 (peça 6, p. 81-89) , Nota Informativa 1405/2012 - DEQ/SPPE, de 23/5/2012 (peça 7, p. 28-29) , Nota Informativa  2029/2013/CGQUA/DEQ/SPPE/MTE, de 19/9/2013 (peça 7, p. 32-33) , Nota Técnica 954/2013 - COQUA/DEQ/SPPE/MTE, de 14/10/2013 (peça 7, p. 39-43) , Nota Informativa 731/2015 - CGQUA/DEQ/SPPE/MTE, de 9/6/2015 (peça 9, p. 41-42) Nota Técnica 1056/2015 CGQUA/DEQ/SPPE/MTE, de  20/8/2015 (peça 9, p. 47-49) , Nota Técnica 1591/2015 - GEPC/SPPE/MTE, de 15/12/2015 (peça 9, p. 54-61) , Nota Técnica 60/2018/CGPC/SPPE/MTb, de 15/1/2018 (peça 10, p. 13-16) .
4.	A Controladoria-Geral da União (CGU) , em cumprimento ao Decreto 7.592/2011, que determinou a avaliação da regularidade da execução dos convênios, contratos de repasse e termos de parceria celebrados com entidades privadas sem fins lucrativos celebrados até 20/9/2011, avaliou a situação do convênio sob exame, e detectou que a execução financeira estava incompatível com a execução física, conforme Nota Técnica 121/DPTEM/SFC/CGR-PR, de 17/1/2012 (peça 6, p. 33-37) , pelos seguintes motivos:
a) a Nota Técnica 1856/2011/DEQ/SPPE/MTE, de 30/11/2011, consignou que até a referida data havia o registro de apenas 49 educandos matriculados, correspondendo a 4,9% da meta pactuada (1.000 educandos) , e não havia nenhum concludente até aquela data. Em consulta ao Sistema Mais Emprego, em 20/1/2012, constatou o registro de 221 inscritos (22% da meta) e 185 concludentes, correspondendo a 18.5% da meta. 
b) em consulta realizada no SICONV, em 17/1/2012, a CGU verificou que os gastos realizados totalizaram R$ 90.573,52, representando 40,22% dos recursos transferidos e 11,47% do valor total pactuado.
5.	Para desempenhar as funções de Tomador de Contas nos processos de TCE no âmbito da SPPE, foi constituído o Grupo Executivo de Tomadas de Contas Especiais - GETCE, mediante Portaria 52/SPPE/MTE, de 30 de junho de 2011, e alterações posteriores (peça 1, p. 3-10) .
6.	O fundamento para a instauração da Tomada de Contas Especial, conforme apontado no na Nota Técnica 1591/2015 - GEPC/SPPE/MTE, de 15/12/2015 (peça 9, p. 54-61) foi a não aprovação da prestação de contas física e financeira, em razão das seguintes irregularidades:
I - Análise física: a convenente deixou de inserir no Siconv as informações relacionadas à execução física do convênio, pois, embora os sistemas SIGAE e/ou Mais Emprego tenham sido preenchidos, eles, isoladamente, são insuficientes para análise e aprovação, tendo em vista a ausência do Relatório Físico do Plano de Trabalho e do Relatório de Treinados e Capacitado, e a necessidade estabelecer a correspondência entre os registros;
II - Análise financeira: a convenente deixou de inserir no SICONV informações necessárias à comprovação da regular aplicação do recurso, impedindo a realização da análise financeira da execução do objeto conveniado, notadamente pelas seguintes impropriedades:
a) na aba Execução do Convenente no SICONV constam "apenas os Documentos de Liquidação Incluídos, Pagamentos realizados, Receita e Despesa do PT, Serviços Contratados";
b) não apresentação do relatório Físico do Plano de Trabalho;
c) ausência de cópias das notas e comprovantes fiscais, das cópias de despachos adjudicatórios e de homologação das licitações, da justificativa para dispensa ou inexigibilidade de licitação se for o caso, das cópias dos contratos com o fornecedor de material/equipamento e/ou com o prestador de serviços, dos comprovantes de recolhimentos dos encargos sociais, conforme dispõe a IN 01/97, a Lei 8666/93, a Lei 10.520/2012 e o Manual de Prestação de Contas de Convênio da Secretaria de Políticas Públicas e Emprego/MTE;
d) Contratos: embora haja contratos digitalizados e inseridos no SICONV, na aba "Contratos e Subconvênios", alguns apenas constavam da lista, sem a sua inserção como anexo. Além disso, verificou-se contratos com preenchimento à mão e contendo rasuras; contratos sem constar numeração dos documentos (RG, CPF) , do contratado; contratos sem a data da assinatura, contrato com a data de assinatura rasurada; contratos anexados incompletos, fragilizando a veracidade dos documentos anexados, documentos listados como contratos, mas foram inseridas guias de recolhimentos de impostos, tais como DAM-SP e DARF;
e) Documentos de liquidação: os recibos de pagamento de prestação de serviços autônomos contratados a título de "Monitores, Coordenadores, Educadores Social, Instrutores" foram inseridos no SICONV, porém nem todos os nomes relacionados foram anexados os documentos comprobatórios. Registraram-se também guias de recolhimento do FGTS, DARF, GPS, DAM, em nome da convenente, mas, os comprovantes não foram não constam da aba específica para os anexos. Não constam ainda as notas fiscais ou documentação fiscal comprovando a aquisição de material didático e Kit do aluno, material de consumo e outras despesas previstas no Plano de Aplicação;
e) Pagamentos: foram inseridas nesta aba, no SICONV, 6 (seis) listas com 109 itens relativos a pagamentos a pessoa física. Contudo, não foram inseridos os documentos comprobatórios na referida aba. Não constam ainda informações sobre aplicações e rendimentos, tampouco, devolução de recurso, e o Relatórios de Execução
6.1	Referida nota técnica infere que as sobreditas irregularidades configuram afronta ao disposto no Parágrafo Primeiro da Cláusula Sétima do Convênio sob exame, bem como o art. 58 da Portaria Interministerial 127/2008 e Manual de Prestação de Contas de Convênios, publicado no Boletim Administrativo desse Ministério 34-A, em 31/08/2015, e comprometem a análise quanto à ao cumprimento do objeto conveniado e à boa e regular aplicação dos recursos públicos.
7.	Por intermédio dos Ofícios de Notificação abaixo identificados, a SPPE notificou o convenente e a responsável sobre a falta de documentação necessária à prestação de contas, da reprovação da prestação de contas e da instauração da tomada de contas, requerendo a devolução dos recursos:
	Destinatário
	Documento
	Especificação

	Oxigênio Desenvolvimento de Políticas Públicas e Sociais
	Oficio Circular 150/2011/CGQUA/ DEQ/SPPE/MTE, de 3/8/2011, peça 4, p. 23-24
	Informa sobre a necessidade de comprovação de inserção de no mínimo 30% da meta total pactuada em andamento ou no mínimo 15% concluída para a liberação da segunda parcela, bem como de registrar informações sobre a licitações realizadas, contratos

		Oficio 9478/2011- CGQUA/DEQ/SPPE/MTE, de 3/11/2011, peça 4, p. 50
	Solicita inserção das informações no SICONV e Mais Emprego das ações de qualificação do Plano Setorial de Qualificação - PlanSeQ.

		Oficio 703/2012- CGQUA/DEQ/ SPPE/MTE, de 14/2/2012, peça 6, p. 71-72
	Informa sobre o Decreto n° 7592, de 28/10/2011, e envia Nota Técnica n° 121/DPTEM/DP/S I. C/ CGU-PR, de 20/01/2012 e Nota Técnica n" 168/20 I 2- CGQUA/DEQ/ SPPE/MTE, para manifestação e inserção das informações ainda não lançadas nos Sistemas Mais Emprego e Siconv.

		Oficio 5725/2013/SPPE/ MTE, de 20/9/2013, peça 7, p. 31
	Envia Nota Informativa n° 2029/2013/CGQUA/ DEQ/SPPE/MTE para atendimento com a inserção dos relatórios de execução no Siconv

		Oficio 6700/2013- CGQUA/DEQ/ SPPE/MTE, de 16/10/2013, peça 7, p. 38
	Envia Nota Técnica n° 954/2013/CGQUA/DEQ/SP PE e anexos para adoção de providências

		Oficio 3031/2015-SPPE/ MTE, de 17/6/2015, peça 9, p. 40, recebido em 23/6/2015, conforme AR, p. 44
	Envia cópia da Nota Informativa n° 731/2015- CGQUA/DEQ/SPPE/ MTE, para atendimento com a inserção dos relatórios de execução e da prestação de contas no Siconv.

		Oficio 4128/2016/GEPC/ SPPE/ MTb, 29/7/2016, peça 10, p. 2, recebido em 3/8/2016, conforme AR, p. 3
	Encaminha Nota Técnica n° 1591/GEPC/SPPE/ MTE, de 15/12/2015, que subsidiou a não aprovação das contas do Convênio e solicita adoção de providências, sob pena de inclusão no cadastro de inadimplentes.

		Oficio 019/2018/GETCE/ SPPE/MTb, 20/3/2018, peça 10, p. 18-19, recebido em 22/3/2018, p. 20-21
	Encaminha Nota Técnica n° 1591/GEPC/SPPE/MTE, de 15/12/2015, Comunica o prosseguimento da tomada de contas especial e faculta a apresentação de defesa ou recolhimento do débito

	Presidente da entidade (Marta Maria Dell Belo) 
	Oficio 10672/COMSUP/SPPE/TEM, de 12/11/2011, peça 4, p. 64
	Solicita justificativas/providências quanto à regularização das inconsistências/impropriedades apontadas na Nota Técnica 1846/2011-DEQ/SPPE/MTE

		Oficio 4657/20I5-SPPE/ MTE, de 8/2015, peça 9, p. 51-52, recebido em 28/8/2015, conforme AR, p. 53
	Envia cópia da Nota Informativa n° 731/2015- CGQUA/DEQ/SPPE/ MTE, para apresentação de justificativas quanto a prestação de contas, sob pena de inscrição no cadastro de inadimplentes.

		Oficio 5528/2016/GEPC/ SPPE/MTb, de 10/11/2016, peça 10, p. 6, recebido em 2/12/2016, p. 9
	Encaminha Nota Técnica n° 1591/GEPC/SPPE/MTE, de 15/12/2015 que subsidiou a não aprovação das contas do Convênio e solicita e solicita adoção de providências, sob pena de inclusão no cadastro de inadimplentes

		Oficio 020/2018/GETCE/ SPPE/MTb, de 20/3/2018, peça 10, p. 23-24, recebido em 22/3/2018, p. 25-26
	Encaminha Nota Técnica n° 1591/GEPC/SPPE/MTE, de 15/12/2015, Comunica o prosseguimento da tomada de contas especial e faculta a apresentação de defesa ou recolhimento do débito

8.	Em atendimento às solicitações e comunicações mencionadas no quadro acima, a entidade apresentou os esclarecimentos e documentação encontrados na peça 4, p. 51, 59-63, 93-123, peça 5, p. 1-46, peça 6, p. 91-103, peça 7, p. 1-27, 30, 34-37.
9.	Diante do não saneamento das irregularidades apontadas e da não devolução dos recursos, instaurou-se a Tomada de Contas Especial. No Relatório de Tomada de Contas Especial n. 03/2018 (peça 10, p. 28-48) conclui-se que o prejuízo importaria no valor total dos recursos repassados, R$ 225.150,00, imputando-se a responsabilidade à Oxigênio Desenvolvimento de Políticas Públicas e Sociais, e à sua Presidente à época, Sra. Marta Maria Del Bello, gestão 23/6/2004 a 8/12/2017, em razão de irregularidade na documentação exigida para a prestação de contas, conforme item 2, do anexo IV da Portaria CGU 807/20213 e item 2, alínea "h" do inciso II do § 1° do art. 82 da Portaria Interministerial MPOG/MF/CGU  507/2011, de 29/05/2008.
10.	O Relatório de Auditoria do Ministério da Transparência e Controladoria-Geral da União 719/2018 (peça 10, p. 69-73) também chegou às mesmas conclusões. Após serem emitidos o Certificado de Auditoria, o Parecer do Dirigente e o Pronunciamento Ministerial (peças 10, p. 74-75, e 81) , o processo foi remetido a esse Tribunal.
11.	Os responsáveis foram inscritos na Conta "Diversos Responsáveis", como comprova o espelho de consulta Siafi (peça 10, p. 65) .
12.	Na instrução inicial, analisando-se os elementos dos autos, concluiu-se pela necessidade de citação da entidade convenente, Oxigênio - Desenvolvimento de Políticas Públicas Sociais e sua representante legal (Presidente) , Marta Maria Del Bello, nos moldes abaixo:
Ocorrência: não comprovação da boa e regular aplicação dos recursos repassados pelo Convênio MTE/SPPE/CODEFAT 048/2010- Oxigênio/SP (Siafi 752.295) , firmado entre o Ministério do Trabalho e Emprego, por intermédio da Secretaria de Políticas Públicas de Emprego e a entidade Oxigênio - Desenvolvimento de Políticas Públicas e Sociais, e que tinha por objeto o estabelecimento de cooperação técnica e financeira mútua para a execução das ações de qualificação social e profissional do Plano Setorial de Qualificação - PlanSeQ Telemarketing, no âmbito do Plano Nacional de Qualificação - PNQ  de 1.000 jovens e incluir, no mínimo, 30% no mercado de trabalho, em razão da ausência dos documentos comprobatórios da execução física e financeira descritas no parágrafo sexto desta instrução:
Débito:
Valor (R$) 225.150,00		Data    26/4/2011
   Valor atualizado do débito em 11/3/2019: R$ 351.954,48 (peça 11) 
Responsáveis: Maria Del Bello (CPF XXX.077.968-XX) , gestão 23/6/2004 a 8/12/2017, e Oxigênio - Desenvolvimento de Políticas Públicas e Sociais (CNPJ 59.587.949/0001-82) ,
Condutas:  deixar de inserir no SICONV documentação necessária à comprovação da execução física e financeira da execução do objeto conveniado.
Dispositivos violados: Parágrafo Único, art. 70, CF/88, art. 93, Decreto-Lei 200/1967, art. 66, Decreto 93.872/1986, Primeiro da Cláusula Sétima do Convênio sob exame, art. 58 da Portaria Interministerial 127/2008.
Nexo de causalidade: a não inserção da integralidade das informações nos sistemas pertinentes, bem como a não apresentação dos documentos comprobatórios da despesa implicaram na não comprovação da boa e regular aplicação dos recursos públicos, causando dano ao erário
Evidências: Nota Técnica 1591/2015 - GEPC/SPPE/MTE, de 15/12/2015 (peça 9, p. 54-61) 
13. Em cumprimento ao pronunciamento da Unidade Técnica (peça 14) , foi realizada a citação das responsáveis, conforme descrição a seguir:
a) Marta Maria Del Bello 
	Comunicação: Ofício 1606/2019-TCU/Secex-TCE (peça 17) 
Data da Expedição: 10/4/2019
Data da ciência: não houve (peças 20 e 22) , devolvido após 3 tentativas de entrega
Observação: comunicação enviada para o endereço da responsável encontrado em "outas bases de dados dos sistemas corporativos do TCU" (peça 15) 

	Comunicação: Ofício 4162/2019-TCU/Secex-TCE (peça 26) 
Data da Expedição: 17/4/2019
Data da ciência: 25/6/2019  (peça 30) 
Recebido por: Douglas Pissioneri
Observação: comunicação enviada para o endereço da responsável encontrado na base de dados da Justiça Eleitoral (peça 21) 

	Comunicação: Ofício 3621/2019-TCU/Secex-TCE (peça 27) 
Data da Expedição: 10/6/2019
Data da ciência: não houve  (peça 86) "mudou-se"
Observação: comunicação enviada para o endereço da responsável encontrado em "outas bases de dados dos sistemas corporativos do TCU" (peça 15) 

	Comunicação: Ofício 3622/2019-TCU/Secex-TCE (peça 28) 
Data da Expedição: 10/6/2019
Data da ciência: não houve  (peça 33) "não existe o número"
Observação: comunicação enviada para o endereço da responsável encontrado na base de dados do Detran (peça 21) 

	Comunicação: Ofício 3623/2019-TCU/Secex-TCE (peça 29) 
Data da Expedição: 10/6/2019
Data da ciência: 25/6/2019  (peça 31) 
Recebida por: Douglas Pissioneri
Observação: comunicação enviada para o endereço da responsável encontrado na base de dados da Receita Federal (peça 21) 

	b) Oxigênio - Desenvolvimento de Políticas Públicas e Sociais 
	Comunicação: Ofício 1607/2019-TCU/Secex-TCE (peça 18) 
Data da Expedição: 10/4/2019
Data da ciência: 2/5/2019 (peça 19) 
Observação: comunicação enviada para o endereço da responsável encontrado em "outas bases de dados dos sistemas corporativos do TCU" (peça 16) 

14.	A Oxigênio, após pedido de dilação de prazo (peça 23) , o qual foi concedido (peças 24 e 25) , apesentou alegações de defesa, acompanhadas de documentação subsidiária, vistas às peças 34 a 85. A responsável Marta Maria Del Bello apresentou defesa encontrada à peça 87.
EXAME TÉCNICO
15.	Passa-se à descrição de cada argumento das responsáveis, seguida da respectiva análise técnica.
Alegações de defesa apresentadas pela Oxigênio Desenvolvimento de Políticas Públicas e Sociais
16.	Argumento: realização de despesas com recursos próprios 
16.1 Descrição: inicialmente, a defesa descreve o cronograma dos fatos ocorridos desde a celebração do convênio até a instauração da tomada de contas especial.  Neste contexto, anota que a proposta inicial foi apresentada em 17/3/2010; o primeiro parecer foi emitido e publicado em 22/6/2010, a vigência ficou estabelecida para o período 3l/12/2010 a 31/12/2011, posteriormente, em 22/12/2012, o prazo foi prorrogado até 19/4/2012. A transferência da primeira e única parcela ocorreu em 30/4/2011, após 11 meses da elaboração do primeiro parecer e 4 meses após a publicação de vigência do convenio, e em 14/2/2012, através do Oficio 703/2012- CGQUA/DEQ/SPPE/TEM, foi comunicada a instauração de TCE, o bloqueio da conta bancaria e a proibição de continuidade as ações pedagógicas (execução de aulas) , peça 34, p. 1-2. 
16.1.1	Neste ínterim, entre o início da vigência do convênio e a transferência dos recursos pela concedente, os custos da execução e as despesas com alimentação, material pedagógico, equipamentos, transportes de alunos e as despesas com manutenção da equipe pedagógica foram suportados pela convenente, peça 34, p. 2. 
26.2 Análise: verifica-se que um dos objetivos da descrição cronológica dos fatos atinentes ao convênio pela defesa, foi afirmar que parte das despesas necessárias à execução do pacto foi suportada pela convenente. Conforme ela própria relata na defesa, o primeiro pagamento ocorreu em 6/10/2011 e o último em 17/2/2012 (subitem 16.1) . A informação é procedente, como pode ser conferido no anexo II. Há, inclusive, solicitação de ajuste no Plano de Trabalho para alterar os valores do auxílio alimentação e vale transporte, sob o argumento de que estavam abaixo do valor de mercado (peça 81, p. 63-67) .
26.2.1 Os documentos carreados aos autos demonstram que as aulas foram iniciadas em 6/6/2011 (anexo I) ; desse modo, considerando que o repasse da concedente ocorreu em 30/4/2011, inexiste razão plausível para sustentar a alegação de que no período compreendido entre o início da vigência do convênio e o rapasse, as despesas foram suportadas pela convenente, tendo em vista que os recursos estavam disponíveis mais de um mês antes, tempo suficiente para aquisição dos materiais didático e escolar, aquisição do lanche, bem como para o pagamento do pessoal contratado. 
26.2.2 Além disso, em que pese a transferência do recurso ter ocorrido quatro meses após o início da vigência, a utilização dos recursos repassados ocorreu praticamente seis meses após o crédito na conta corrente específica do convênio, portanto, não se pode atribuir responsabilidade à concedente por eventual dificuldade em executar as ações, especialmente, porque o prazo de execução foi prorrogado por quase quatro meses.
26.2.3 Por outro lado, não foram encontrados nos autos documentos que comprovem a aquisição do material didático e escolar, dos lanches, do pagamento do auxílio transporte e, de acordo com o Relatório de Supervisão, realizada no período de 25/11/2011 a 3/2/2012, pela SERT/SP, no município de Poá-SP, foi confirmada a entrega do material didático, do kit educando, e que o lanche era servido diariamente, o que pode assistir razão à defendente, quanto à aquisição destes itens não foi feita com recursos do convênio, podendo a alegação ser acatada parcialmente.
27.	Argumento 2: realização de processo licitatório para a aquisição do material
27.1 Descrição: assegura que aquisição do material didático, alimentação, transporte e material de limpeza foi precedida de pregão eletrônico, atendendo a legislação em vigor, contudo, não foram realizadas as aquisições por que o plano de trabalho não foi analisado até o fim da vigência do convênio, e as demais parcelas não foram repassadas nos prazos inicialmente pactuados, de modo que a aquisição dos referidos itens (peça 34, p. 2) .
27.2 Análise: o órgão tomador das contas apontou como um dos fundamentos para a instauração da tomada de contas especial, quanto ao aspecto financeiro, a não inserção no Siconv das cópias de despachos adjudicatórios e de homologação das licitações, da justificativa para dispensa ou inexigibilidade de licitação, conforme o caso, em atendimento à IN 01/97, a Lei 8666/93, a Lei 10.520/2012 e ao Manual de Prestação de Contas de Convênio da Secretaria de Políticas Públicas e Emprego/MTE (v. alínea "c", do parágrafo sexto da instrução de peça 12) .
27.2.1 Em que pese a constatação supra, a análise inicial não abordou esta questão diretamente, focando-se no motivo principal da instauração da tomada de contas especial, que foi a ausência de elementos probatórios da execução do objeto pactuado, mesmo que parcialmente.
27.2.2 Assim, mesmo a defendente não tendo enviado os documentos que comprovem a sua alegação, a possível ausência do devido processo, não será levada em conta nesta análise, tendo em vista que não contribui para o afastamento ou não do débito, e não foi objeto de audiência, até porque não ficou claro no processo se o certame não foi realizado, mas, que os documentos atinentes não foram inseridos no Siconv, podendo a inconsistência ser levada à conta de falha formal. Além disso, como será visto mais à frente, a convenente relatou insistentemente que teve muitas dificuldades de inserir a documentação, em face de problemas recorrentes nos sistemas.
28.	Argumento 3: dificuldades na funcionalidade dos sistemas 
28.1 Descrição: as alegações foram no sentido de que em razão das dificuldades na funcionalidade dos sistemas, durante todo o tempo de execução do convênio, as equipes de apoio dos respectivos sistemas e do Ministério do Trabalho e Emprego foram acionadas por diversas vezes, na tentativa de resolver a situação, bem como a convenente sempre esteve à disposição do concedente, e mesmo com a instauração da TCE, em 25/5/2012, encaminhou a prestação de contas via SICONV, e os documentos de liquidação financeira, à época, que totalizaram 99% dos lançamentos, os quais guardavam conformidade com a movimentação financeira registrada nos extratos da conta bancária, como comprovam as cópias dos documentos comprobatórios de pagamentos enviados junto com a defesa (peça 34, p. 2) .
28.1.1 Ressalta que a enviou a prestação de contas de forma física ao Ministério do Trabalho e Emprego, uma vez que a experiência demonstrava que não poderia confiar plenamente no SICONV, devido a muitas falhas e elementos incorretos ocorridos durante todo processo de uso do sistema. Acrescenta que por diversas vezes questionou o Ministério do Trabalho e Emprego sobre a análise da prestação de contas apresentada (em meio físico ou em meio eletrônico) , em razão do status do Siconv não está atualizado no que diz respeito à responsabilidade do referido ministério e não obteve retorno. Além disso, solicitou também que fosse informado sobre o recebimento da prestação de contas encaminhada em papel, com o intuito de garantir a fidedignidade das informações apresentadas pelo sistema (peça 34, p. 2-3) .
28.1.2 Ainda sobre a inserção dos documentos no Siconv, salienta que em decorrência ela Diretriz n. 11/2012 da Comissão Gestora do Siconv (CG/Siconv) , datada de 14/8/2012, trecho final do segundo parágrafo da referida Diretriz, nos casos de impossibilidade da execução e a consequente prestação de contas no Siconv, os documentos podem ser encaminhados de forma física, situação que se enquadra ao presente caso, como comprovam documentos anexos. 
28.1.3 Reforça que foram prestadas as informações e apresentados os documentos ao Ministério de Trabalho, tanto com relação à execução física (fichas de inscrição, lista e presenças, cronograma de execução, comprovação ele entrega ele lanches, entrega de material didático, etc.) e quanto à execução financeira, inclusive cópia dos extratos bancários da conta específica do período do depósito de toda contrapartida e de recebimento da parcela até o último pagamento. Não obstante, devido ao longo tempo entre a execução do convênio o encaminhamento da defesa, infelizmente, alguns relatórios, documentos das execuções físicas não foram localizados (peça 34, p. 3) .
28.2 Análise: com efeito, nos documentos encaminhados pela defesa juntamente com a alegações evidenciam que foram realizados diversos contatos relatando problemas nos sistemas, sugestão de melhoria e solicitação de orientação sobre a inserção dos dados (peça 80, p. 36-37, 63, 64-73, 75-81, 131-134, peça 81, p. 1-4, 7-16, 47, 51-62, 67-77, 88-91, 95-97, peça 82, p. 2-9, 10-13, 17) . Constam também dos autos, documentos comprobatórios tanto da execução física, quanto da execução financeira, que serão detalhados mais à frente.
28.2.1 Apesar da obrigatoriedade do registro da execução do convênio e da prestação de contas no Siconv, consoante normas pertinentes, bem como as informações sobre a execução física no Sigae e, posteriormente, no Mais Emprego que o substituiu, prevalece neste Tribunal o princípio da verdade material (Acórdão 38/2007-TCU-Segunda Câmara, Relator Ministro Ubiratan Aguiar, 5266/2018-Primeira Câmara, Relator Ministro Substituto Weder de Oliveira, 2792/2016-Primeira Câmara, Relator José Múcio Monteiro, 10038/2017-Primeira Câmara, Relator Ministro Walton Alencar Rodrigues) , do qual a verdade dos fatos se sobrepõe à formalidade. Assim, embora os procedimentos formais sejam também necessários, corroborando a orientação da Diretriz 11/2012 da Comissão do Siconv (CG/Siconv) , mencionada pela defesa, verificam-se razões de fato e de direito para acatar as alegações de defesa. 
 29. Argumento 4: pagamentos realizados mediante transferências bancárias com identificação dos beneficiários
29.1 Descrição:  argui a defesa que a regularidade financeira da execução do convênio se confirma pelo fato de ter sido aberta e mantida conta corrente específica no Banco do Brasil (banco oficial) , atendendo ao disposto no art. 7º, § 1º c/c art. 10, onde todos os pagamentos foram realizados por meio de transferência bancária identificando todos os beneficiários (peça 34, p. 2) .
29.2 Análise: de fato, a movimentação bancária foi realizada mediante transferências eletrônicas, bem como permitem a identificação dos beneficiários, conforme anexo II. Além disso, os comprovantes se encontram nos autos, tanto da cópia das transferências, quanto dos contratos de prestação de serviços, conforme anexo III. Deste modo, as alegações de defesa devem ser acatadas.
30.	Argumento 5: meta parcial atingida compatível com as despesas realizadas quanto à execução física e avaliação de resultados do convênio
30.1 Descrição: a defesa garante que apesar de a meta física do convênio ter sido atingida parcialmente, devido à interrupção das ações por decisão e responsabilidade do MTE, o percentual está compatível com as despesas realizadas, como demonstra o relatório emitido via Portal Mais Emprego. Além disso, as turmas foram finalizadas em sua totalidade, contudo, não foi possível inserir ou alterar o status de execução no sistema, em face da não liberação pelo MTE (peça 34, p. 2) .
30.2 Análise: na documentação encaminhada, há evidências de que pelos menos seis turmas foram concluídas, 3 no município de São Bernardo do Campo-SP (turma 01, 02 e 05) , e três em Poá-SP (turma 01, 02 e 03) , apesar de que somente foi encontrada a lista de entrega de certificado assinada nas turmas 01 e 03 de São Bernardo, e na turma 01 e 02 de Poá (anexo I) . Contudo, a ausência do termo não constitui motivo para desconsiderar a não execução, tendo em vista a existência dos outros elementos que indicam a execução dos cursos. 
30.2.1 Ademais, a execução das 03 turmas de Poá-SP vai ao encontro da informação contida no Relatório de Supervisão (peça 6, p. 55-59) que registrou, em síntese, o seguinte:
a) duas turmas haviam concluído o curso e uma outra se encontrava em andamento;
b) os alunos confirmaram as suas assinaturas nas listas de frequência e de lanches. Tais listas, bem como a de controle de entrega do material didático e do kit educando, emitidas pelo Portal Mais Emprego estavam disponíveis no local para consulta;
c) a carga horária dos cursos estava compatível com a quantidade de horas propostas,
d) os alunos informaram que as aulas teóricas encerraram, faltando apenas a prática, e que eles estavam participando do módulo prático;
e) todos os alunos receberam, na primeira semana de aula, o material didático, kit educando composto por mochila, pasta, caderno, caneta, lápis, borracha, régua e apontador, a lista de controle de material estava disponível;
f) o lanche era servido diariamente, as ações de divulgação foram realizadas; e
g) com relação a meta de inserção no mercado de trabalho, o Coordenador Regional da Convenente informou que a entidade havia firmado parceria com o Centro Público de Trabalho da Prefeitura de Poá com o objetivo de auxiliar no processo de intermediação de mão de obra dos formandos.
30.2.2 Conforme documento de peça 81, p. 87, foram formadas 2 turmas (T01 e T02) em Barueri, 4 turmas em Poá (T01 a T04) , 7 turmas em São Bernardo do Campo (T01 a T07) , e uma turma (T01) em São Caetano do Sul. O valor dos recursos utilizados em foi na ordem de R$ 157.231,22 (anexo II) , e ainda restou um saldo de R$ 110.062,66 (peça 82, p. 21-22) . A parcela repassada, representa 30% do montante previsto (R$ 225.150,00/750.500,00) . Já o montante gasto, equivale a aproximadamente 21% (R$ 157.231,22/750.500,00) . Assim, considerando que foram previstas 14 turmas, representando 42% do que foi previsto, considera-se pertinente a alegação de que o valor gasto está proporcional à execução física, podendo as alegações de defesa serem acatadas.
30.2.3 Sobre a quantidade de alunos, as seis turmas somam 171 (peça 81, p. 87) , que representa 17,1% do total previsto (1.000 alunos) , apurando-se uma diferença de 3,9% entre a execução física e a execução financeira (21%) . Não obstante, considera-se razoável não impugnar a importância correspondente ao referido percentual, tendo em vista a evasão de 10% permitida pela norma. Por outro lado, não foi identificado o credor da transferência do valor de R$ 19.168,69, realizada em 13/10/2011 (peça 36, p. 46) no extrato e também não foi anexado o comprovante da despesa. Assim, em razão de não se saber se a despesa foi realizada em favor do convênio, o valor deve ser impugnado. 
30.2.4 Verifica-se que a defendente não fez nenhuma referência à meta de inserção de, no mínimo, 30% do jovens no mercado de trabalho. Considerando que a documentação evidencia que foram capacitados pelos menos 160 alunos, uma vez que houve evasão de 11 educandos, correspondendo a 6%, dentro do limite de 10% permitido legalmente, deveria ter sido atingido pelo menos 48 jovens. Não obstante, devido à execução do convênio ter sido interrompida na fase de execução, com instauração da tomada de contas especial e determinação do MTE de que não fosse iniciada novas turmas, ou seja, paralisação dos procedimentos inerentes à execução do pacto, entende-se não ser o caso de exigir a comprovação do cumprimento da referida meta, especialmente porque o encerramento do convenio se deveu especialmente pela falta de inserção das informações no sistema, e os autos evidenciam que a convenente relatou em muitas oportunidades as dificuldades encontradas na inserção dos dados, demonstrando o empenho em resolver as pendências.  
31.	Argumento 6: impossibilidade de devolver o saldo remanescente
31.1 Descrição: segundo a defesa, foram envidadas diversas tentativas de devolver o saldo remanescente, não obstante, devido ao bloqueio da conta corrente pelo o MTE, mesmo após várias solicitações pela convenente, não foi possível (peça 34, p. 3-4) 
31.2 Análise: de fato, há registro nos autos de que a convenente solicitou orientação sobre os procedimentos que deveria adotar para devolver o saldo remanescente (peça 82, p. 17-19 e 25) . Em que pese as alegações ser confirmadas, o fato é que a importância final não foi devolvida e, em consonância com o disposto no art. 57 da Portaria Interministerial MPOG/MF/CGU 127/2008, a importância, no valor de R$ 110.062,66 (peça 82, p. 21-22) deve ser devolvido. 
32.1.1 O Ministério da Economia, que absorveu as atribuições do Ministério do Trabalho, deve ser cientificado de que os recursos remanescentes na conta corrente específica do convênio (ag. 3831-8 do Banco do Brasil, c/c 7247-8) devem ser desbloqueados para efeito de devolução ao Tesouro Nacional.
Alegações de defesa encaminhadas pela Marta Maria Del Bello (peça 87) 
33. Argumento 1: não houve omissão no dever de prestar contas
33.1 Descrição: a defendente afirma que 99% dos documentos de liquidação da despesa com parte do custeio dos recursos humanos (equipe técnica e pedagógica) e encargos gerados foram inseridos no Siconv e entregues ao MTE antes da abertura da TCE. Foram disponibilizados/entregues os extratos bancários, cópia da planilha gerada no Siconv para consulta, contendo o objeto, a finalidade, os valores, as datas de liberação e detalhamentos da aplicação dos recursos e eventuais contratações, assim como todas as cópias de documentos de liquidação para a execução do convênio, em atendimento ao termo do ajuste (peça 87, p. 1) .
33.1.1 Esclarece ainda que toda a movimentação financeira ocorreu exclusivamente por meio eletrônico, mediante crédito na conta corrente de titularidade dos prestadores de serviços, dos órgão públicos, devidamente identificados, conforme cronograma físico financeiro. Os recibos e quaisquer outros documentos comprobatórios das despesas foram devidamente identificados com o número do convênio, e mantidos os seus originais em arquivo, em boa ordem, no próprio local em que foram contabilizados, à disposição dos órgãos de controle interno e externo (peça 87, p. 2-3) .
33.2 Análise: os argumentos supra foram os mesmos apresentados pela pessoa jurídica (Oxigênio - Desenvolvimento de Políticas Públicas e Sociais) , da qual a defendente é titular. Com efeito, no que diz respeito à execução financeira, os dados foram registrados Siconv, conforme pesquisa realizado na plataformamaisbrasil.gov.br, onde se verifica o registro de 109 itens, os quais se referem ao pagamento do pessoal contratado e respectivos encargos fiscais (peça 89) . Foram inseridos alguns documentos de liquidação, inclusive os contratos celebrados com os prestadores de serviços (peça 90) . Além disso, os documentos foram anexados aos autos juntamente com a defesa da pessoa jurídica (anexos II e III) 
33.2.1 De qualquer forma, a defendente não foi chamada aos autos pela omissão no dever de prestar contas, mas, pela não comprovação da regular aplicação dos recursos públicos. E conforme análise anterior, os documentos acostados aos autos indicam que a execução financeira é compatível com a execução física, por esta razão, as alegações de defesa devem ser acatadas, exceto quanto ao valor de R$ 19.168,69, transferido em 13/10/2011 (peça 82, p. 21-22) , que não foi identificado e anexo o comprovante de despesa.
34. Argumento 2: realização de processo licitatório para a aquisição do material
34.1 Descrição:  a defendente alega que os processos de licitações foram realizados, contudo, os recursos do convênio não foram utilizados para pagamento de fornecedores, pois não houve o repasse dos demais valores empenhados, o que deixou a Oxigênio em uma péssima situação, inclusive impedida de utilizar os valores que ainda estavam na conta bancaria, conforme já demostrado anteriormente, mesmo após diversas tentativas à época, de entendimento com o MTE, para boa e regular execução do convênio e conclusão do objeto, com respostas sempre negativas do referido ministério, sem qualquer justificativa plausível (peça 87, p. 2) .
34.2 Análise: a questão sobre os processos licitatórios já foi abordada nesta instrução (parágrafo 27) , e foi consignado que o tema não foi objeto de análise e citação da responsável na instrução anterior, portanto, não há necessidade de se estender no assunto, remetendo-se à leitura do subitem 27.2.
34.2.1 Sobre os demais argumentos, de que tentou por diversas vezes resolver as pendências para concluir o convênio, os elementos dos autos evidenciam vários contatos da convenente, na tentativa de solucionar os problemas com relação à inserção dos dados no sistema, ocorrência que motivou a determinação de cessação da atividades, e com vistas ao ajuste do plano de trabalho (peça 80, p. 33-34, 36-37, 42-43, 50, 63-74, 75-81, 131-134, peça 81, p. 1-4, 68-77, 78-80, 84 87, 92-94, p. 102-103, peça 82, p. 10-13,  14-15, 17, 19) ,  por esta razão, os argumentos devem ser acatados. 
35. Argumento 3: solicitação de alteração do plano de trabalho
35.1 Descrição: reclama a defendente que solicitou alteração do plano de trabalho, sem interferir no valor pactuado, através de remanejamento de rubricas, em razão de ter se passado 1 ano e 2 meses entre a apresentação das propostas, assinatura do termo de convênio e pagamento da primeira parcela, e os valores inicialmente aprovados estavam defasados, principalmente  com relação ao transporte dos alunos, fatos estes que foram prontamente comprovados junto ao MTE, contudo, a solicitação nunca foi apreciada, constando no Siconv como status de "Em analise" (peça 87, p. 2) .
35.1.1 Acrescenta que as alterações propostas no plano de trabalho respeitaram os critérios de distribuição e as estruturas de alocação de recursos indicados pelas determinações do CODEFAT, sem prejudicar os educandos, bem como foi devidamente justificado. A realocação de rubrica visava alterar as destinadas a custear alimentação e transportes dos alunos, conforme demonstrado na peça 87, p. 2-3, utilizando parte dos recursos destinados ao pagamento da equipe (peça 87, p. 2-3) .
35.1.2 Ao final, indaga como poderia, àquela altura dos acontecimentos cumprir com os pagamentos dos fornecedores e como fornecer os vales transportes (ida e volta) para os alunos, nos limites definidos no Plano de Trabalho, sem os demais repasses financeiros (peça 87, p. 3) .
35.2 Análise: este assunto também já foi abordado anteriormente, nas alegações da pessoa jurídica, e não tem relação direta com a não comprovação de execução do ajuste, que motivou a citação da responsável. 
35.2.1 Conforme já mencionado anteriormente, de fato, a convenente propôs a alteração do plano de trabalho, como comprovam os documentos de peça 80, p. 42-43 e 50, portanto, embora não tenha relação direta com a irregularidade que motivou a sua citação, os argumentos são procedentes e podem servir como reforço de tentativa para solucionar as pendências e ajustar melhor o pacto com vista ao fiel cumprimento. 
36. Argumento 4: cumprimento da meta relacionada com a primeira parcela repassada
36.1. Descrição: a defendente argumenta que a primeira parcela se refere à etapa I do Plano de Trabalho aprovado no Siconv, no valor R$ 225.150,00 (com custo por aluno/hora de R$4,36) estava vinculada as ações de: Divulgação, inscrição, seleção e mobilização, contratação de prestação de serviços de pessoas físicas e jurídicas; divulgação, convocação, seleção e mobilização e matricula dos alunos; formação profissional e qualificação básica, o que foi realizado, considerando todos os cenários abaixo, a meta foi cumprida (peça 87, p. 3-4) :
 No sistema Mais Emprego constava as turmas com status de:
"Realizada sem encaminhamento" totalizando 07 turmas (210 alunos) ,"Inscritas" 18 turmas (530 alunos) e,
 "Pré - cadastrada" 8 turmas (250 alunos) e,
 "Em andamento" I turma (20 alunos) ;
 Totalizando 1.000 alunos. (Meta total) 	Sendo que:
732 alunos concluintes x 200 horas x r$4,36 aluno/hora = r$638.304,00 (seiscentos e trinta e oito mil, trezentos e quatro reais) 
36.1.1 Ressalta que a convenente não tinha condições de lançar/liberar/mudar status das turmas no sistema Mais Emprego, sem autorização do MTE, objetivando finalizar prestação de contas física dos 732 alunos qualificados, onde (peça 87, p. 4) :
547 alunos qualificados ficaram "fora" do sistema Mais Emprego.
36.1.2 Finaliza afirmando que ainda que fosse considerado apenas os alunos "dentro" do sistema, tomando como base os dados dos alunos com status de "concluinte" no sistema Mais Emprego, as metas foram plenamente atingidas com relação às despesas realizadas, pois o custo dos alunos era calculado levando em consideração o valor médio por aluno-hora fixado anualmente pelo Codefat (peça 87, p. 4) : 
185 concluintes x 200 horas x r$4,36 aluno/hora = r$161.320,00 (cento e sessenta e um mil, trezentos e vinte reais) .
36.2 Análise:  o órgão tomador consignou o seguinte sobre a execução física:
a convenente deixou de inserir no Siconv as informações relacionadas à execução física do convênio, pois, embora os sistemas SIGAE e/ou Mais Emprego tenham sido preenchidos, eles, isoladamente, são insuficientes para análise e aprovação, tendo em vista a ausência do Relatório Físico do Plano de Trabalho e do Relatório de Treinados e Capacitado, e a necessidade estabelecer a correspondência entre os registros
36.2.1 Em pesquisa ao portal do Siconv, acesso livre, não foi encontrado nenhum documento relacionado à execução física. Por outro lado, a Oxigênio encaminhou junto com a sua defesa um grande volume de informações que permitiu avaliar a execução física proporcional à parcela repassada, conforme demonstrado no subitem 30.2.
36.2.2 O plano de trabalho revela que a etapa/fase nº 1 consiste exatamente no que foi descrito pela defesa, e que a primeira parcela seria para a realização das mencionadas ações (peça 2, p.  90) . É certo que o cumprimento dos procedimentos iniciais sem que deles resultassem um produto útil, ensejaria a impugnação do valor neles utilizados. Como no presente caso foi comprovada uma qualificação de parte do público-alvo, mesmo não sendo constatado que a quantidade é a apresentada na defesa, considera suficiente para afastar a irregularidade objeto da citação, exceto quanto ao valor de R$ 19.168,69 (peça 36, p. 43) .
37. Argumento 5: a fiscalização in loco não detectou nenhuma inconsistência que justificasse o cancelamento das atividades desenvolvidas
37.1 Descrição: a responsável inicia a sua defesa afirmando que a execução das ações se revestiu de total transparência, e por diversas vezes encaminhou o cronograma executivo, contendo todos os dados pertinentes ao objeto para o devido acompanhamento e fiscalização. Neste contexto, na visita realizada em parte das salas de aulas não foi verificado nenhum problema que justificasse o cancelamento das atividades desenvolvidas (peça 87, p. 4) .
37.1.1 Na sequência, indaga se não seria responsabilidade do MTE transferir os recursos a outro executor para assumir a responsabilidade pelo objeto, no caso de paralização ou ocorrência de fato relevante, de modo a evitar a descontinuidade e prejuízo aos alunos em sala de aula e aos demais matriculados (peça 87, p. 4-5) .
37.1.2 Acusa o MTE de ter proibido arbitrariamente a continuidade das aulas e início das novas turmas, bloqueado a conta corrente e instaurado a tomada de contas especial, e que a Oxigênio jamais deixaria os alunos prejudicados. Tanto é assim que diante das negativas do MTE, a entrega do material pedagógico e didático, passagens, lanches e pagamento de parte dos recursos humanos, bem como foram finalizadas as aulas para as turmas remanescentes às custas da convenente, fatos comprovados no ofício de entrega dos materiais de divulgação, inscrição de alunos, apostila e os kits pedagógicos (peça 87, p. 5) .
37.1.3 assegura ainda que não houve pagamento antecipado por serviços não realizados, e que foram disponibilizadas todas informações ao MTE, bem como adotadas as providências para que os alunos fossem cadastrados no Programa de Integração Social - PIS ou no Programa de Formação de Patrimônio Público - PASEP, ou o número de Identificação Social- NIS (peça 87, p. 5) .
37.2 Análise: respondendo à indagação da defesa a respeito da possibilidade de o órgão concedente transferir os valores a outro executor na ocorrência de eventuais problemas, para evitar o fracasso do ajuste e prejuízo ao público-alvo, o procedimento não encontra respaldo legal. No caso de ocorrência de irregularidades na execução do convênio que implique em dano ao erário, e após esgotadas as providências administrativas internas para o saneamento, o órgão repassador deve instaurar a tomada de contas especial, nos termos do art. 8º da Lei 8.443/1992, art. 197 do Regimento Interno do TCU, art. 3º da IN/TCU 71/2012 e art. 63, § 1º da Portaria Interministerial MPOG/MF/CGU 127/2008.
37.2.1 Quanto à afirmação de que não houve pagamento antecipado, de fato, não há evidências de que isto tenha ocorrido, tanto que não foi objeto da citação ou audiência.
37.2.2 No tocante aos demais argumentos, considerando que já foram objeto de análise, verifica-se que são parcialmente procedentes, conforme análise vista no subitem 30.2, desta forma, as alegações devem ser acatadas parcialmente.
38. Argumento 6: instauração irregular da tomada de contas especial
38.1 Descrição: a defesa acusa o órgão repassador de ter instaurado a tomada de contas especial de forma irregular, tendo em vista que de acordo com o termo de convênio, cabia ao MTE suspender a liberação dos recursos quando constatasse quaisquer irregularidades na execução ou outras pendências de ordem técnica ou legal, e isto não foi feito. Não foi concedido, assim, o direito de defesa à convenente (peça 87, p.  5) .
38.1.1 Segue, afirmando que também não foi concedido prorrogação de prazo proporcional ao atraso na liberação das parcelas pelo MTE, conforme cronograma de desembolso, em consonância com o termo de convenio que previa a prorrogação de "ofício". No caso, as prorrogações deveriam ter computado, no mínimo, 10 meses, uma vez que foi prevista a liberação das parcelas em dez/2010, março/2011, junho/2011, e primeira parcela foi liberada em 30/4/2011, e a prorrogação de fato foi de 45 dias, considerando que em 12/2/2012, foi instaurada a TCE, não havendo, portanto, na prática, prorrogação de prazo, causando mais uma vez, prejuízo à convenente (peça 87, p. 5-6) .
38.2 Análise: embora no entendimento da defesa o órgão repassador não tenha comunicado devidamente as pendências constatadas à convenente, os autos demonstram que os argumentos são improcedentes, como pode ser conferido no quadro elaborado no parágrafo sétimo da instrução de peça 12, abaixo reproduzido:
	Destinatário
	Documento
	Especificação

	Oxigênio Desenvolvimento de Políticas Públicas e Sociais
	Oficio Circular 150/2011/CGQUA/ DEQ/SPPE/MTE, de 3/8/2011, peça 4, p. 23-24
	Informa sobre a necessidade de comprovação de inserção de no mínimo 30% da meta total pactuada em andamento ou no mínimo 15% concluída para a liberação da segunda parcela, bem como de registrar informações sobre a licitações realizadas, contratos

		Oficio 9478/2011- CGQUA/DEQ/SPPE/MTE, de 3/11/2011, peça 4, p. 50
	Solicita inserção das informações no SICONV e Mais Emprego das ações de qualificação do Plano Setorial de Qualificação - PlanSeQ.

		Oficio 703/2012- CGQUA/DEQ/ SPPE/MTE, de 14/2/2012, peça 6, p. 71-72
	Informa sobre o Decreto n° 7592, de 28/10/2011, e envia Nota Técnica n° 121/DPTEM/DP/S I. C/ CGU-PR, de 20/01/2012 e Nota Técnica n" 168/20 I 2- CGQUA/DEQ/ SPPE/MTE, para manifestação e inserção das informações ainda não lançadas nos Sistemas Mais Emprego e Siconv.

		Oficio 5725/2013/SPPE/ MTE, de 20/9/2013, peça 7, p. 31
	Envia Nota Informativa n° 2029/2013/CGQUA/ DEQ/SPPE/MTE para atendimento com a inserção dos relatórios de execução no Siconv

		Oficio 6700/2013- CGQUA/DEQ/ SPPE/MTE, de 16/10/2013, peça 7, p. 38
	Envia Nota Técnica n° 954/2013/CGQUA/DEQ/SP PE e anexos para adoção de providências

		Oficio 3031/2015-SPPE/ MTE, de 17/6/2015, peça 9, p. 40, recebido em 23/6/2015, conforme AR, p. 44
	Envia cópia da Nota Informativa n° 731/2015- CGQUA/DEQ/SPPE/ MTE, para atendimento com a inserção dos relatórios de execução e da prestação de contas no Siconv.

		Oficio 4128/2016/GEPC/ SPPE/ MTb, 29/7/2016, peça 10, p. 2, recebido em 3/8/2016, conforme AR, p. 3
	Encaminha Nota Técnica n° 1591/GEPC/SPPE/ MTE, de 15/12/2015, que subsidiou a não aprovação das contas do Convênio e solicita adoção de providências, sob pena de inclusão no cadastro de inadimplentes.

		Oficio 019/2018/GETCE/ SPPE/MTb, 20/3/2018, peça 10, p. 18-19, recebido em 22/3/2018, p. 20-21
	Encaminha Nota Técnica n° 1591/GEPC/SPPE/MTE, de 15/12/2015, Comunica o prosseguimento da tomada de contas especial e faculta a apresentação de defesa ou recolhimento do débito

	Presidente da entidade (Marta Maria Dell Belo) 
	Oficio 10672/COMSUP/SPPE/TEM, de 12/11/2011, peça 4, p. 64
	Solicita justificativas/providências quanto à regularização das inconsistências/impropriedades apontadas na Nota Técnica 1846/2011-DEQ/SPPE/MTE

		Oficio 4657/20I5-SPPE/ MTE, de 8/2015, peça 9, p. 51-52, recebido em 28/8/2015, conforme AR, p. 53
	Envia cópia da Nota Informativa n° 731/2015- CGQUA/DEQ/SPPE/ MTE, para apresentação de justificativas quanto a prestação de contas, sob pena de inscrição no cadastro de inadimplentes.

		Oficio 5528/2016/GEPC/ SPPE/MTb, de 10/11/2016, peça 10, p. 6, recebido em 2/12/2016, p. 9
	Encaminha Nota Técnica n° 1591/GEPC/SPPE/MTE, de 15/12/2015 que subsidiou a não aprovação das contas do Convênio e solicita e solicita adoção de providências, sob pena de inclusão no cadastro de inadimplentes

		Oficio 020/2018/GETCE/ SPPE/MTb, de 20/3/2018, peça 10, p. 23-24, recebido em 22/3/2018, p. 25-26
	Encaminha Nota Técnica n° 1591/GEPC/SPPE/MTE, de 15/12/2015, Comunica o prosseguimento da tomada de contas especial e faculta a apresentação de defesa ou recolhimento do débito

38.2.2 A mesma ilação se aplica à prorrogação de prazo, pois se a primeira e única parcela foi transferida em abril de 2011 e estava prevista para dezembro/2010, o atraso correspondeu a 4 meses, e o prazo de vigência foi prorrogado de 31/12/2011 para 19/4/2012, praticamente 4 meses. Assim, as alegações de defesa não devem ser acatadas.
39. Argumento 7: regular utilização dos recursos financeiros
39.2 Descrição: foram realizadas despesas no valor de R$ 157.511,02 como demonstram os extratos bancários e os documentos comprobatórios das despesas, assim como os recursos foram utilizados para pagamentos dos prestadores de serviços e encargos legais decorrentes, mediante transferências bancárias com a devida identificação dos beneficiários (peça 87, p. 6) .
39.2.1 Na sequência, repete que mesmo com as negativas do MTE e consequentemente prejuízo causado à Oxigênio, tanto ela quanto a referida entidade tiveram absoluto interesse e disponibilidade para dialogar e resolver as questões relacionadas ao convenio. Por diversas vezes buscou se reunir presencialmente com os responsáveis do MTE à época, onde poderiam ser demonstradas todas as providências que vinham sendo adotadas pela Oxigênio quanto à realização das metas físicas estabelecidas no plano de trabalho, e que os lançamentos no Siconv eram fieis aos débitos registrados nos extratos.
39.2.2 Reafirma que inexistia documentos fiscais de liquidação (notas fiscais, faturas, duplicatas ou documentos contábeis de fornecedores) relativos aos recursos do convênio, assim, não houve omissão na inserção da documentação da prestação de contas no Siconv (peça 87, p. 6) .
39.2 Análise: de acordo com os extratos bancários, os pagamentos realizados com recursos do convênio somaram R$ 157.531,02 (anexo II) , com uma diferença de R$ 19.200,16, com relação aos documentos comprobatórios (anexo III) , sendo R$ 19.168,69 concernente à ausência de comprovante da despesa, e R$ 31,77, que provavelmente se referia a uma inversão de numeral. Com exceção do mencionado valor (R$ 19.168,69) que não se sabe em que finalidade foi utilizado, as demais despesas se referem exclusivamente a pessoal e encargos. Os autos evidenciam ainda que a entidade convenente enviou diversas comunicações à concedente na tentativa de sanar as irregularidades, deste modo, as alegações devem ser parcialmente acatadas.
40. Argumento 8: comunicação e boa-fé
40.1 Descrição: a defesa repete os argumentos sobre os esforços empreendidos para sanar as inconsistências, sobre a alteração do plano de trabalho, sem sucesso, e que o seu único objetivo era finalizar as turmas na sala de aula, sem prejuízos aos alunos, e devolver o saldo com a devida análise da prestação de contas (peça 87, 6) .
40.1.1 Aduz, na sequência, que as devoluções dos recursos seriam realizadas observando a proporcionalidade dos valores transferidos pelo MTE e os da contrapartida previstos na celebração, nos termos do parágrafo único da Clausula Oitava do Termo de Convenio (peça 87, p. 6) .
40.1.2 Destaca que no final do ano de 2012, a Oxigênio já não contava mais com recursos humanos e financeiros e, esta situação ainda é a realidade da instituição. Neste contexto, como não houve a omissão no dever de prestação, bem como incompatibilidade entre a execução física e financeira, resta demonstrada a boa-fé em todas as ações da convenente, razão pela qual deve ser afastada eventual imputação de débito, ante a verificação de que o objeto foi cumprido, bem como sigilo das informações aqui prestadas (peça 87, p. 7) .
40.1.3 Finaliza, aduzindo que decorrido 10 anos da execução do convênio, os documentos são resultados dos que foi possível localizar (peça 87, p. 7) .
40.2 Análise: há evidência nos autos de a que a entidade observou as normas legais no que diz respeito à execução financeira dos recursos repassados, exceto quanto à comprovação da transferência no valor de R$ 19.168,69, e que logrou comprovar, mesmo que parcialmente. Esta constatação permite aferir e reconhecer a boa-fé da responsável, lembrando que esta circunstância não tem o condão de afastar o débito, mas, tão somente a penalidade, nos termos do art. 12, § 2º, da Lei 8.443/1992 e art. 202, §§ 2º e 3º do Regimento Interno do TCU.
41. Na hipótese de reconhecimento da boa-fé do responsável, e subsistindo débito, deve ser concedido novo e improrrogável prazo de 15 dias ao responsável para que recolha a importância devida, com fundamento no art. 202, § 3º do Regimento Interno. Devendo constar do ofício de notificação dos responsáveis sobre o teor o acórdão, que a liquidação tempestiva do débito atualizado monetariamente saneará o processo e conduz ao julgamento das contas regular com ressalvas e quitação aos responsáveis, consoante § 4º do mesmo artigo.
CONCLUSÃO
42. A análise promovida na seção exame técnico permite acatar parcialmente as alegações de defesa das responsáveis e afastar parcialmente o débito a elas imputadas, restando a responsabilidade pela devolução do saldo remanescente e do valor de R$ 19.168,69 não comprovado documentalmente.
43. Considerando ainda que há elementos nos autos que permitem aferir e reconhecer a boa-fé das responsáveis, verifica-se ser o caso de conceder novo e improrrogável prazo para que as responsáveis recolham aos cofres do Tesouro Nacional a importância devida.
44. Considerando ainda que o valor repassado à convenente foi de R$ 225.150,00, que foi aportado R$ 11.850,00 relativamente à contrapartida, e ainda, que houve um rendimento da aplicação financeira no valor de R$ 30.592,48, a devolução deve levar em conta que o saldo é constituído dos referidos valores. Assim, o valor a ser devolvido atualizado monetariamente de R$ 104.559,14, tendo em vista que o percentual do recurso federal corresponde a 95% do valor repassado (95% de 110.062,22) , somado ao valor de R$ 19.168,99 não comprovado.
PROPOSTA DE ENCAMINHAMENTO
45. Diante do exposto, submetem-se os autos à consideração superior, propondo ao Tribunal que:
a) com fundamento no art. 12, § 1º, da Lei 8.443/1992 c/c o art. 202, §§ 2º e 3º, do Regimento Interno/TCU, fixar à Marta Maria Del Bello (CPF XXX.077.968-XX) , gestão 23/6/2004 a 8/12/2017, e à  Oxigênio - Desenvolvimento de Políticas Públicas e Sociais (CNPJ 59.587.949/0001-82) , novo e improrrogável prazo de 15 (quinze) dias, a contar da notificação deste Acórdão, para que recolha ao Tesouro Nacional a importância abaixo especificada, atualizada monetariamente desde a data adiante indicada, até a da efetiva quitação, na forma da legislação em vigor:
	Valor original (R$) 
	Data da ocorrência

	104.559,14
	29/6/2012

	19.168,69
	13/10/2011

      Valor atualizado (sem juros) até 30/9/2020: R$ 191.614,11
b) cientificar às responsáveis de que, nos termos do art. 12, § 2º, da Lei 8.443/1992 c/c o art. 202, § 4º, do RI/TCU, a liquidação tempestiva do débito atualizado monetariamente saneará o processo e o Tribunal julgará as suas contas regulares com ressalva, conferindo-lhe quitação, sendo que, na falta de liquidação tempestiva da dívida, o TCU julgará irregulares as contas, com imputação de débito atualizado monetariamente e acréscimo de juros de mora;
c) autorizar, caso requerido, nos termos do art. 26 da Lei 8.443/1992, o parcelamento da dívida indicada na alínea "b" acima em até 36 (trinta e seis) parcelas mensais e sucessivas, atualizadas monetariamente, esclarecendo ao responsável que a falta de pagamento de qualquer parcela importará no vencimento antecipado do saldo devedor, sem prejuízo das demais medidas legais." 
2.	Anuiu a essa proposta o representante do Ministério Público que atua junto ao TCU (MPTCU) , lembrando, entretanto, acerca da necessidade de desbloqueio da conta do ajuste em questão, a fim de possibilitar a devolução do montante que lá ainda se encontra (peça 92) :
"À vista dos elementos contidos nos autos, manifestamo-nos, no essencial, de acordo com a proposta uníssona da Secex-TCE (peças 89 a 91) . Importante lembrar que, segundo a Unidade Técnica, parte do recurso encontra-se bloqueado por ordem do concedente, verbis: 
31.2 Análise: de fato, há registro nos autos de que a convenente solicitou orientação sobre os procedimentos que deveria adotar para devolver o saldo remanescente (peça 82, p. 17-19 e 25) . Em que pese as alegações ser confirmadas, o fato é que a importância final não foi devolvida e, em consonância com o disposto no art. 57 da Portaria Interministerial MPOG/MF/CGU 127/2008, a importância, no valor de R$ 110.062,66 (peça 82, p. 21-22) deve ser devolvido.
32.1.1 O Ministério da Economia, que absorveu as atribuições do Ministério do Trabalho, deve ser cientificado de que os recursos remanescentes na conta corrente específica do convênio (ag. 3831-8 do Banco do Brasil, c/c 7247-8) devem ser desbloqueados para efeito de devolução ao Tesouro Nacional. (peça 89, p. 10) ."
	É o relatório.

não há.

Procurador Marinus Eduardo De Vries Marsico.

TOMADA DE CONTAS ESPECIAL. CONVÊNIO. IMPUGNAÇÃO DO VALOR TOTAL REPASSADO. AUSÊNCIA DE DOCUMENTOS APTOS A COMPROVAR A EXECUÇÃO FÍSICA E FINANCEIRA. CITAÇÃO. APRESENTAÇÃO DE DOCUMENTOS. PROBLEMAS PARA ACESSO AO SISTEMA DE PRESTAÇÃO DE CONTAS. FALTA DE COMPROVAÇÃO DE PARTE DAS DESPESAS. SALDO REMANESCENTE. BOA-FÉ. REJEIÇÃO PARCIAL DAS ALEGAÇÕES DE DEFESA. FIXAÇÃO DE NOVO E IMPRORROGÁVEL PRAZO PARA RECOLHIMENTO DAS IMPORTÂNCIAS DEVIDAS. CIÊNCIA.

TOMADA DE CONTAS ESPECIAL (TCE)

Secretaria de Controle Externo de Tomada de Contas Especial (SecexTCE).

Conforme Relatório precedente, esta Tomada de Contas Especial (TCE) foi instaurada  pela Secretaria de Políticas Pública de Emprego - SPPE do Ministério do Trabalho e Emprego, em desfavor de Marta Maria Del Bello, presidente da entidade convenente, gestão 23/6/2004 a 8/12/2017, em razão da impugnação total do valor repassado à conta do Convênio MTE/SPPE/CODEFAT 048/2010-Oxigênio/SP (Siafi 752.295) , firmado entre aquela Pasta e Oxigênio - Desenvolvimento de Políticas Públicas e Sociais.
2.	O ajuste em questão tinha por objeto o estabelecimento de cooperação técnica e financeira mútua para a execução das ações de qualificação social e profissional do Plano Setorial de Qualificação - PlanSeQ Telemarketing, no âmbito do Plano Nacional de Qualificação - PNQ de 1.000 jovens, com a inclusão de, no mínimo, 30% dos jovens no mercado de trabalho, conforme termo de convênio e plano de trabalho aprovado.
3.	Apesar de ter sido o convênio firmado no valor de R$ 790.000,00, dos quais R$ 750.500,00 ficariam à conta da concedente, e R$ 39.500,00 referentes à contrapartida do convenente, somente foi liberada uma única parcela, no valor de R$ 225.150,00, creditada na conta corrente específica em 26/4/2011. Também foi creditada a contrapartida referente à primeira parcela, em 21/1/2011, no valor R$ 11.850,00.
4.	A instauração desta TCE se deu em decorrência de irregularidades na documentação exigida na prestação de contas, conforme item 2, do anexo IV da Portaria CGU 807/20213 e item 2, alínea "h" do inciso II do § 1° do art. 82 da Portaria Interministerial MPOG/MF/CGU  507/2011, de 29/05/2008. Foram apontadas irregularidades que macularam a execução física e financeira do ajuste.
5.	 Na fase interna, houve manifestações uníssonas no relatório de auditoria (peça 10, p. 69-73) , no certificado de auditoria (peça 10, p. 74) , no parecer do dirigente do órgão de controle interno (peça 10, p. 75) , bem como do Ministro responsável (peça 10, p. 81) , todas pela irregularidade das  contas de Marta Maria Del Bello e da entidade Oxigênio - Desenvolvimento de Políticas Públicas e Sociais, com imputação de dano no valor total dos recursos repassados.
6.	No âmbito do TCU, após a regular citação dos mesmos responsáveis, ambos apresentaram suas defesas, as quais, em grande parte, trouxeram as mesmas alegações. Ao fim do exame das defesas apresentadas, a Secretaria de Controle Externo de Tomada de Contas Especial (SecexTCE) foi acompanhada pelo MPTCU no sentido de propor o acatamento parcial das alegações aduzidas, com a fixação de novo e improrrogável prazo para a quitação do dano apurado. 
7.	Passo ao exame das defesas apresentadas, o que faço com base na análise empreendida pela SecexTCE, a qual foi acompanhada pelo MPTCU, e cujas conclusões adoto como minhas próprias razões de decidir.
8.	De início, devem ser afastadas as alegações de que: (i) foi regular a realização de processo licitatório para aquisição de material; (ii) não houve omissão de prestar contas; e (iii) a presente TCE teria sido instaurada de forma irregular. O procedimento licitatório não contribui para o afastamento do dano. Ademais, a defendente não foi chamada aos autos pela omissão no dever de prestar contas, mas, pela não comprovação da regular aplicação dos recursos públicos. Além disso, as informações constates dos autos demonstraram que o órgão repassador comunicou devidamente as pendências antes do regular processamento da tomada de contas especial.
9.	Todavia, assiste razão às responsáveis quanto às demais alegações, algumas das quais comento a seguir.
10.	Como pontuou a unidade instrutiva, documentos dos autos evidenciam que foram realizados diversos contatos relatando problemas nos sistemas relacionados à prestação de contas, sugestão de melhoria e solicitação de orientação sobre a inserção dos dados.
11.	Apesar da obrigatoriedade do registro da execução do convênio e da prestação de contas no Siconv, consoante normas pertinentes, bem como as informações sobre a execução física no Sigae e, posteriormente, no Mais Emprego, que o substituiu, prevalece neste Tribunal o princípio da verdade material (Acórdão 38/2007-TCU-Segunda Câmara, Relator Ministro Ubiratan Aguiar, 5266/2018-Primeira Câmara, Relator Ministro Substituto Weder de Oliveira, 2792/2016-Primeira Câmara, Relator José Múcio Monteiro, 10038/2017-Primeira Câmara, Relator Ministro Walton Alencar Rodrigues) , do qual a verdade dos fatos se sobrepõe à formalidade. Assim, embora os procedimentos formais sejam também necessários, corroborando a orientação da Diretriz 11/2012 da Comissão do Siconv (CG/Siconv) , mencionada pela defesa, verificam-se razões de fato e de direito para acatar as alegações de defesa.
12.	Constam também dos autos documentos comprobatórios tanto da execução física quanto financeira, ainda que de forma parcial.
13.	Há evidências de que pelos menos seis turmas foram concluídas, três no município de São Bernardo do Campo-SP (turma 01, 02 e 05) , e três em Poá-SP (turma 01, 02 e 03) , apesar de que somente foi encontrada a lista de entrega de certificado assinada nas turmas 01 e 03 de São Bernardo, e na turma 01 e 02 de Poá (anexo I) . Ademais, a execução das 3 turmas de Poá-SP vai ao encontro da informação contida no Relatório de Supervisão (peça 6, p. 55-59) .
14.	Sabe-se que foram formadas duas turmas (01 e 02) em Barueri, quatro turmas em Poá (01 a 04) , sete turmas em São Bernardo do Campo (01 a 07) , e uma turma (01) em São Caetano do Sul, conforme documento de peça 81, p. 87.
15.	Dos recursos repassados, foram utilizados R$ 157.231,22, restando um saldo de R$ 110.062,66. A parcela repassada, representa 30% do montante previsto (= R$ 225.150,00/750.500,00) . Já o montante gasto, equivale a aproximadamente 21% (= R$ 157.231,22/750.500,00) . 
16. 	As seis turmas somaram 171 alunos, o que representa 17,1% do total previsto (1.000 alunos) , havendo, quanto a isso, uma diferença de 3,9% entre a execução física e a execução financeira (21%) . Não obstante, acompanho a SecexTCE de que não seria razoável impugnar a importância correspondente àquela diferença percentual, tendo em vista a evasão de 10% permitida pela norma.
17.	Com base nessas informações, restou comprovada uma qualificação de parte do público-alvo, mesmo não tendo sido constatada a quantidade aventada na defesa. Assim, parece-me pertinente a argumentação de que o valor gasto é proporcional à execução física, podendo as alegações de defesa serem acatadas nesse ponto.
18.	De todo modo, não foi identificado no extrato bancário o credor da transferência do valor de R$ 19.168,69, realizada em 13/10/2011, tampouco foi anexado o comprovante da despesa. Assim, em razão de não se saber se a despesa foi realizada em favor do convênio, o valor deve ser impugnado, juntamente com a parcela de recursos não gasta.
19.	Portanto, ao considerar que o valor repassado à convenente foi de R$ 225.150,00, que foi aportado R$ 11.850,00 relativamente à contrapartida, e ainda, que restaram comprovadas despesas no montante de 157.531,02 e que houve um rendimento da aplicação financeira no valor de R$ 30.592,48, a devolução deve levar em conta que o saldo é constituído dos referidos valores. Assim, o valor a ser devolvido atualizado monetariamente é de R$ 104.559,14, tendo em vista que o percentual do recurso federal corresponde a 95% do valor empregado (95% de R$ 110.062,22) , ao que se deve somar o valor de R$ 19.168,99 não comprovado.
20.	Vejo que a entidade observou as normas legais e que logrou comprovar, mesmo que parcialmente, a execução financeira dos recursos repassados. A apresentação dos documentos em sede de alegações de defesa e a plausibilidade das alegações das responsáveis quanto à dificuldade de inserção de dados nos sistemas de prestação de contas, a meu sentir, permite aferir e reconhecer a boa-fé da responsável, lembrando que esta circunstância não tem o condão de afastar o débito, mas, tão somente a penalidade, nos termos do art. 12, § 2º, da Lei 8.443/1992 e art. 202, §§ 2º e 3º do Regimento Interno do TCU. 
21.	Dessa forma, tendo subsistido o débito, deve ser concedido novo e improrrogável prazo de quinze dias aos responsáveis para que recolham a importância devida, com fundamento no art. 202, § 3º do Regimento Interno.
22.	Por fim, pertinente o apontamento do MPTCU no sentido de que o Ministério da Economia seja cientificado da necessidade de desbloqueio do saldo de recursos remanescente na conta corrente específica do convênio a fim de que possam ser devolvidos ao Tesouro Nacional.
Ante o exposto, VOTO para que seja adotada a minuta de acórdão que ora trago ao exame deste Colegiado.
TCU, Sala das Sessões, em 14 de setembro de 2021.
AROLDO CEDRAZ 
Relator